【裁判字號】    99,訴,236
【裁判日期】    990809
【裁判案由】    撤銷所有權移轉行為等
【裁判全文】
臺灣雲林地方法院民事判決               99年度訴字第236號
原      告  兆豐國際商業銀行股份有限公司
法定代理人  甲○○
訴訟代理人  乙○○
            丁○○
            丙○○
被      告  己○○
            戊○○
上列當事人間請求撤銷所有權移轉行為等事件，本院於民國99年
7 月26日言詞辯論終結，判決如下：
    主  文
被告己○○與戊○○間，於民國九十九年四月十四日，就如附表
所示不動產所為之所有權移轉登記行為，應予撤銷。
原告其餘之訴駁回。
訴訟費用由被告負擔十分之八，餘由原告負擔。
    事 實 及 理 由
一、原告起訴主張：被告己○○與訴外人炆成企業有限公司、蔡
    柔祥、饒素英等人於民國（下同）97年5 月29日共同簽發未
    載到期日，票面金額為新台幣（下同）560 萬元，利率按提
    示當日伊公告之新台幣基準利率加年息3 ％計算，並免除作
    成拒絕證書及拒絕事由通知之本票乙紙予伊；嗣伊於99年3
    月29日提示上開票據卻未獲付款；詎料，伊前依督促程序取
    得對渠等之執行名義後，正將聲請對渠等強制執行之際，被
    告己○○竟於同年4 月14日將其所有如附表所示不動產，以
    贈與為原因，移轉登記予共同被告戊○○，茲因被告2 人為
    父子關係，是上開贈與之目的顯係變相脫產，以逃避伊之強
    制執行，而嚴重影響伊之權益，爰依民法第244 條第1 項規
    定提起本訴，並聲明：被告2 人間於99年4 月14日就如附表
    所示不動產所為之【所有權移轉行為】，應予撤銷；【被告
    己○○】於99年4 月14日，以父子贈與為登記原因，就如附
    表所示不動產在雲林縣斗六地政事務所所為之所有權移轉登
    記應予塗銷。
二、被告則以：緣被告己○○前於98年初曾以訴外人蔡柔祥（即
    被告己○○之次子，被告戊○○之胞弟）需資金週轉為由，
    向被告戊○○表示欲將如附表所示不動產賣給別人，並將錢
    交給蔡柔祥做生意，因被告戊○○考量該不動產係祖先所傳
    ，不宜出售他人，雙方乃議定以當地一般買賣行情每分地約
    50 萬 元計算取整數280 萬元讓售予被告戊○○，雙方口頭
    約定買賣行為成立，又由於被告戊○○並無足夠現金一次立
    即支付，付款條件遂訂由被告己○○出面向訴外人蔡國忠（
    即被告己○○之胞弟）借款160 萬元，其債務則由被告戊○
    ○負責償還，並視訴外人蔡柔祥資金需求，不定期分批支付
    價金，是被告間移轉登記如附表所示不動產並非贈與，實為
    買賣，然因委託土地代書辦理時，代書告以法規規定直系血
    親間農地產權移轉原因，如以「贈與」名義辦理，可適用較
    低稅賦，被告始選擇以該有利之方式辦理；況被告以贈與而
    非買賣為登記產權移轉之理由，亦足證明被告根本不知訴外
    人蔡柔祥違約，及無故意脫產之行為等語為辯，並請求駁回
    原告之訴。
三、兩造爭執及不爭執之事實：
  (一)不爭執事項：
    1.兩造間的債權債務關係，原告在99年3 月31日已經取得桃
      園地院99年度司促8353號支付命令（99年4 月29日確定）
      ，有支付命令與確定證明書可憑。
    2.如附表所示不動產依土地登記謄本及地政機關函覆的附件
      ，是由被告己○○以贈與為原因贈與給被告戊○○。
    3.被告戊○○於99年5 月17日就如附表所示不動產為訴外人
      蔡國忠設定抵押權擔保債權450 萬元。
  (二)爭執事項：
    1.原告是否有權撤銷被告二人間如附表所示不動產移轉行為
      ？（從而請求塗銷移轉登記。）
      (1)原告主張被告二人間係無償行為而移轉如附表所示不動
        產，是否有理由？
      (2)原告主張被告二人間土地移轉行為是否害及原告的債權
        ？
        己○○是否有其他不動產？（被告己○○說沒有其他
          不動產，原告代理人說還有另外一筆不動產，是一棟
          林內的老房子。
        原告主張被告己○○現有財產不足清償對原告的債務
          。
    2.被告陳稱被告二人間如附表所示不動產之移轉原因係由戊
      ○○向己○○購買，是否屬實？
    3.被告戊○○所為抵押權設定登記行為是否可以證明其有向
      蔡國忠借錢，向己○○購買如附表所示不動產？
四、法院得心證之理由：
  (一)按民法第二百四十四條第一項之撤銷訴權，依同法第二百四
    十五條規定，自債權人知有撤銷原因時起，一年間不行使而
    消滅。該項法定期間為除斥期間，其時間經過時權利即告消
    滅。此項除斥期間有無經過，縱未經當事人主張或抗辯，法
    院亦應先為調查認定，以為判斷之依據（最高法院85年台上
    字第1941號判例意旨參照）。本件被告間就如附表所示不動
    產所為贈與行為之登記日期為99年4 月14日，原告則係於同
    年5 月20日即向本院提起本件訴訟等情，有土地登記謄本影
    本2 紙及起訴狀乙份在卷可稽，且為被告所不爭執，是原告
    提起本訴自尚未逾前開法定之除斥期間，合先敘明。
  (二)次按「債務人所為之無償行為，有害及債權者，債權人得聲
    請法院撤銷之。」民法第244 條第1 項定有明文，而所謂「
    有害及債權」，係指債務人陷於無資力之狀態而言，則有最
    高法院95年台上字第1741號判決意旨足供參考，且此項撤銷
    權之效力，不特及於債權行為，即物權行為亦無例外，亦有
    最高法院48年台上字第1750號判例意旨可供參考；另按「當
    事人主張有利於己之事實者，就其事實有舉證之責任。」為
    民事訴訟法第277 條前段所明定，而原告對於自己主張之事
    實已盡證明之責後，被告對其主張，如抗辯其不實並提出反
    對之主張者，則被告對其反對之主張，亦應負證明之責，此
    為舉證責任分擔之原則，則有最高法院18年上字第2855號判
    例意旨足資參照。
  (三)本件原告主張被告己○○與訴外人炆成企業有限公司、蔡柔
    祥、饒素英等人於97年5 月29日共同簽發所述本票乙紙予伊
    ，經伊於99年3 月29日提示未獲付款，而依督促程序取得對
    渠等之執行名義，欲聲請強制執行之際，被告己○○竟於同
    年4 月14日將其所有如附表所示不動產以贈與為原因移轉登
    記予被告戊○○之事實，業據原告提出本票、金融機構牌告
    存放利率表、土地登記謄本、台灣桃園地方法院99年度司促
    字第8353號支付命令暨確定證明書、台灣桃園地方法院99年
    度司促字第9414號支付命令暨確定證明書、綜合授信契約書
    （桃授字第777 號）、連帶保證書、第777 號綜合授信契約
    書增補條款（第1 －3 次）、承諾書、借款本金展延申請書
    、授權書、歷史交易明細表等件（均影本）為證，且為被告
    所不爭執，復有雲林縣斗六地政事務所99年6 月14日斗地一
    字第0990004683號函附該所收件99年4 月14日斗地普字第
    048330號案件之全部資料附卷可稽，堪信原告之主張為真實
    。
  (四)又原告主張因被告己○○無償將如附表所示不動產贈與予被
    告戊○○，致有害伊之上開債權，故訴請撤銷被告間就如附
    表所示不動產所為之所有權移轉行為云云，固為被告所否認
    ，並以前揭情詞置辯，惟查：
    1.原告主張被告己○○係無償贈與如附表所示不動產予戊○
      ○之事實，有上開土地登記謄本及雲林縣斗六地政事務所
      之移轉登記資料為憑，並經本院依職權傳訊承辦上開被告
      間就該土地移轉登記事項之代書庚○○，及代理庚○○實
      際辦理上開事項之助理陳銀煉到庭証述綦詳，有本院99年
      7 月26日之言詞辯論筆錄附卷可按，是原告此部分之主張
      要屬有據，足供憑採。
    2.被告雖主張渠等係於委託土地代書辦理移轉登記時，經代
      書告知直系血親間以「贈與」為名義辦理農地產權移轉，
      可適用較低稅賦，被告始選擇以該有利之方式辦理云云，
      然依證人陳銀煉於上開期日所述：「（法官問證人陳銀煉
      ：提示斗六地政事務所99年6 月14日函及附件，問證人系
      爭土地移轉登記是否由你承辦？）證人答：是我辦理。」
      「（法官問證人：辦理移轉登記的原因為何？）證人：贈
      與。」「（法官問證人：何人贈與給何人？）證人：己○
      ○贈與給戊○○。」「（法官問證人：何人委託你們辦理
      ？）證人：是己○○和戊○○二人。」「（法官問證人：
      代書費用何人所付？）證人：己○○付的。」「（法官問
      證人：己○○、戊○○是否有同時把證件交給你？）證人
      ：有的。」嗣本院問兩造：對證人證言有何意見？原告訴
      訟代理人：沒有意見。【到庭被告：沒有意見，我們拜託
      他用贈與為名義做移轉登記。】依被告回答等情觀之，參
      以父子間之農地買賣，亦有得節免贈與稅、增值稅之規定
      ，則被告既係直接要求証人陳銀煉逕以「贈與」為原因辦
      理登記，且對証人當日所為陳述，復未提出何爭執或主張
      ，則被告猶稱係因代書建議始改以「贈與」為原因辦理移
      轉登記云云，被告此部分之主張，可認與事實有間。
    3.被告固以如附表所示不動產移轉登記之原因實為買賣，並
      主張買賣價金280 萬元或由被告戊○○匯款予訴外人蔡柔
      祥，前後3 次共計匯款37萬元（計算式：15萬＋2 萬＋20
      萬＝37萬），或由訴外人蔡國忠直接匯款予訴外人蔡柔祥
      ，前後7 次共計160 萬元（計算式：20萬＋15萬＋15 萬
      ＋10萬＋15萬＋15萬＋70萬＝160 萬），或由被告戊○○
      以現金分批給付予被告己○○後，再由己○○匯款予訴外
      人蔡柔祥，前後4 次共計82萬元（計算式：5 萬＋20萬＋
      7 萬＋50萬＝82萬），且於給付上開款項共計279 萬元（
      計算式：37萬＋160 萬＋82萬＝279 萬）後，餘款1萬 元
      再由被告戊○○承己○○之意，加付1 萬元而於98年7 月
      17日直接交付2 萬元現金予訴外人蔡柔祥而清償完畢等語
      為辯，並提出台灣土地銀行匯款申請書3 紙、渣打銀行收
      執聯1 紙、合庫商業銀行匯款申請書代收入傳票暨匯款申
      請書、匯款回條聯等件影本，及訴外人蔡國忠所有台北富
      邦銀行新竹分行之存摺1 本暨交易明細影本數紙為據，惟
      查：
      (1)依被告所提上開匯款資料觀之，匯款雙方分別為被告戊
        ○○匯款予訴外人蔡柔祥、訴外人蔡國忠匯款予訴外人
        蔡柔祥，及被告己○○匯款予訴外人蔡柔祥或蔡柔祥擔
        任負責人之炆成企業有限公司，而無任何一筆款項係由
        被告戊○○匯予被告己○○，則上開匯款是否為被告戊
        ○○為購買被告己○○所有如附表所示不動產而支付之
        價金，自容有疑問。
      (2)其次，訴外人蔡柔祥為被告己○○之次子、被告戊○○
        之胞弟，又訴外人蔡國忠為被告己○○之胞弟等情，為
        被告所自承，並有戶口名簿影本，及被告戊○○、訴外
        人蔡國忠之身分證影本在卷可查，已堪認定。核渠等4
        人既為2 親等內之血親，關係不可謂不親密，是被告2
        人與訴外人蔡國忠所匯予訴外人蔡柔祥、炆成企業有限
        公司之各筆款項，是否係蔡柔祥因自身資金週轉之需要
        ，逕向渠等3 人所告貸之資金，亦非無疑。
      (3)猶有甚者，被告雖主張買賣價金280 萬元，因上開匯款
        共計已支付279 萬元，遂於【98年7 月17日】以現金2
        萬元交付蔡柔祥而清償買賣價金完畢云云，然查，被告
        戊○○係於99年6 月22日、30日始分別匯款2 萬元、20
        萬元予訴外人蔡柔祥，而訴外人蔡國忠則係於99年1 月
        8 日、29日及同年3 月15日始分別匯款15萬元、15萬元
        及70萬元予訴外人蔡柔祥，又被告己○○復係於98年11
        月11日、99年1 月18日始分別匯款7 萬元及50萬元予訴
        外人蔡柔祥等情，既分別有被告所提出之上揭匯款資料
        可按，則被告戊○○如何可能於所有匯款完成前之上開
        期日（即98年7 月17日），即得推知匯款總額為279 萬
        元，並據而推算出餘款僅有1 萬元？是被告此部分之主
        張，顯與一般買賣交易情節有異。
      (4)從而，被告以上開匯款資料主張如附表所示不動產係被
        告戊○○以280 萬元向被告己○○所買受，尚嫌無據，
        不足為有利於被告之認定。
    4.此外，被告又辯稱不知訴外人蔡柔祥違約，是無脫產之故
      意云云；然查，本件原告前曾依督促程序向台灣桃園地方
      法院聲請對被告己○○及訴外人炆成企業有限公司、饒素
      英等人核發支付命令，經該院於99年3 月31日核發99年度
      司促字第8353號支付命令，該支付命令並於【同年4 月6
      日】發生送達效力，而於同年、月29日確定等情，有原告
      所提出上開支付命令暨確定證明書影本附卷為佐，並有台
      灣桃園地方法院所檢送上開支付命令關於被告己○○之送
      達証書影本【所載受送達人為本人，並有被告己○○之印
      文】在卷可查；而被告係於【99年4 月13日】向雲林縣斗
      六地政事務所申請辦理如附表所示不動產之所有權移轉登
      記之事實，復有該所所提出之上開移轉登記資料附卷可稽
      ，依上各情觀之，被告己○○【本人】既係於99年4 月6
      日即已受上開支付命令之送達，則被告己○○於前揭期日
      （即同年、月13日）申請辦理如附表所示不動產之所有權
      移轉登記時，對訴外人蔡柔祥業已違約，原告並將對之追
      償、強制執行乙情，要難諉為不知，自難認其嗣後隨即將
      如附表所示不動產之所有權移轉予被告戊○○，要無脫產
      之故意。
    5.另參照被告己○○於本院99年7 月26日言詞辯論期日自承
      ：「（被告己○○：）我第二兒子蔡柔祥花了我很多錢，
      我借了很多錢給他花，當時我農地也要設定給原告，只是
      原告不要，我把我的田過戶給我的兒子，怎麼能夠算是脫
      產，【我老了當然要過戶給我兒子】，就像我阿公過戶給
      我父親，我父親過戶給我，我現在有心臟病了，當然要辦
      理過戶。…」等語，可認被告己○○將如附表所示不動產
      移轉登記予被告戊○○，應係就其名下之財產預為分配，
      益徵被告間所為之所有權移轉行為，並非以買賣為原因，
      實係基於父子間之無償贈與而為。
    6.準此，被告就如附表所示不動產係被告戊○○向己○○所
      買受乙節，既未能舉證以實其說，揆諸前揭規定及說明，
      被告此部分之主張自屬無據，應不予採信，則原告主張如
      附表所示不動產係被告己○○無償贈與戊○○之事實，自
      足堪認定。
  (五)至原告主張被告己○○名下雖另有坐落雲林縣林內鄉○○段
    651 －16地號土地，及坐落其上之同段669 建號建物（門牌
    號碼為：雲林縣林內鄉○○○路162 巷1 號），並已設定抵
    押權予原告，然因上開土地、建物估價結果僅有100 多萬元
    ，顯不足清償原告依前揭本票所得請求之數額等情，業經原
    告提出土地、建築改良物抵押權設定契約書暨其他約定事項
    ，及他項權利證明書等件影本為証，且為被告所不爭執。
  (六)被告己○○亦自承其已無其他財產可供代子清償保證債務，
    並有本院依職權調取被告己○○之財產所得明細可供佐證，
    參以被告己○○本身為主債務人即其子蔡柔祥所經營「炆成
    企業有限公司」之股東（投資金額500,000 ），己○○並多
    次要被告戊○○匯錢予蔡柔祥，則被告己○○對其子及所投
    資之公司財力狀況，不應推諉不知；因之，原告主張被告己
    ○○於接獲支付命令後，旋即移轉如附表所示不動產予被告
    戊○○，致有害伊之債權乙節，亦足堪採信。
  (七)從而，被告間就如附表所示不動產所為所有權移轉登記之物
    權行為，既屬無償行為，且害及原告之債權，依前揭規定及
    說明，原告訴請撤銷被告間之上開所有權移轉行為，於法自
    屬有據。
五、末按「債權人依第一項或第二項之規定聲請法院撤銷時，得
    並聲請命【受益人】或轉得人回復原狀。」為民法第244 條
    第4 項所明定，又我國關於不動產物權，係採登記要件主義
    ，是依上開規定訴請塗銷物權登記者，自僅得對登記名義人
    即受益人為之，債務人並無塗銷之權能。
  (一)本件原告之聲明第2 項明白載稱「【被告己○○】於99年4
    月14日，以父子贈與為登記原因，就如附表所示不動產在雲
    林縣斗六地政事務所所為之所有權移轉登記應予塗銷。」且
    原告起訴書所載事實、理由所引之法律條文，亦僅列上開法
    條第1 項，並未提及請求被告戊○○應負回復原狀。
  (二)原告將無從為回復原狀之人單獨列為第二項聲明之被告，顯
    屬當事人不適格，並攸關起訴是否顯無理由之判斷，此等顯
    無理由情節，應無由法院行使闡明權之餘地。
  (三)本件原告之聲明及引用條文均已明確，亦無歧異，可認原告
    所起訴之爭訟攻防範圍，顯已確定，復佐以原告為銀行金融
    業者，與被告間之經濟能力已有不對等，原告方面更有負責
    追償之法務等專業代理人，顯非不諳法律之人；職是本件本
    於當事人進行主義，及參以兩造利害關係等一切情狀，可認
    此部分尚無由法院贅為行使闡明權之必要。
  (四)本件原告主張被告有詐害伊債權之情事，而依民法第244 條
    第1 項規定請求本院撤銷被告間就如附表所示不動產所為之
    所有權移轉行為乙節，於法有據業已詳述如前，惟原告併請
    求債務人即被告己○○塗銷如附表所示不動產之所有權移轉
    登記，核原告既非對受益人即被告戊○○為請求，且原告復
    未就伊此部分主張之法律上依據為何說明或主張，準此，原
    告率依首揭規定，逕予請求本院判決被告己○○塗銷如附表
    所示不動產之所有權移轉登記，要屬無據；此部分原告既未
    對受益人戊○○為聲明，法院自不能逕為判決，至於原告是
    否另行起訴而為主張則屬另一問題。
六、綜上所述，原告依據民法第244 條第1 項規定，請求撤銷被
    告間於99年4 月14日就如附表所示不動產所為之所有權移轉
    行為，原告主張於此範圍內，尚稱有據，應予准許。至原告
    併請求被告己○○塗銷如附表所示不動產於上開期日經雲林
    縣斗六地政事務所以贈與為登記原因所為之所有權移轉登記
    ，於法既有未合，自應予以駁回。
七、又本件事證已臻明確，兩造其餘主張及所提攻擊防禦方法經
    予審究，核與判決結果不生影響，爰不再一一論列，併此敘
    明。
八、末按「共同訴訟人因連帶或不可分之債敗訴者，應連帶負擔
    訴訟費用。」固有民事訴訟法第85條第2 項之明文規定，惟
    本件原告依民法第244 條行使其撤銷權，請求撤銷被告間之
    所有權移轉行為，並塗銷登記，既非連帶或不可分之債，縱
    認原告之主張為有理由，致被告因此而受敗訴之判決，原告
    請求渠等連帶負擔訴訟費用，於上規定仍有未合，附此敘明
    （70年院臺廳一字第01145 號、75年院台廳一字第03724 號
    指正意旨參照）。
九、據上論結，本件原告之訴為一部有理由，一部無理由，爰依
    民事訴訟法第79條、第85條第1 項前段，判決如主文。
中    華    民    國    99    年    8     月    9     日
                  民事第一庭    法  官  黃玉清
以上正本係照原本作成
如對本判決上訴，須於判決送達後廿日內向本院提出上訴狀。如
委任律師提起上訴者，應一併繳納上訴審裁判費。
中    華    民    國    99    年    8     月    9    日
                                書記官  王振州
附表：
┌─────────────┬────────┬────┐
│    土   地   坐   落     │   面     積    │權利範圍│
├─────────────┼────────┼────┤
│雲林縣林內鄉○○段1283地號│5,541.06平方公尺│全    部│
└─────────────┴────────┴────┘

司法院資訊處製作；財團法人民間司法改革基金會備份。
